台灣新竹地方法院刑事判決　　　　　　　　　　　　　八十九年度訴字第四七號
　　公　訴　人　台灣新竹地方法院檢察署檢察官
　　被　　　告　壬○○
　　選任辯護人　洪大明律師
　　被　　　告　子○○
　　選任辯護人　許美麗律師
　　被　　　告　己○○
　　選任辯護人　黃國郎律師
　　被　　　告　癸○○
　　選任辯護人　王麗能律師
　　被　　　告　丁○○
　　選任辯護人　郭堂律師
右列被告因貪污等案件，經檢察官提起公訴（八十八年度偵字第三九五三號），本院
判決如左：
    主  文
壬○○、子○○、己○○、癸○○、丁○○均無罪。
    理  由
一、本件公訴意旨如起訴狀所載（如附件）。
二、按犯罪事實應依證據認定之，無證據不得推定其犯罪事實；又不能證明被告犯罪
    者，應諭知無罪之判決，刑事訴訟法第一百五十四條、第三百零一條第一項分別
    定有明文。而所謂認定犯罪事實之證據，係指足以認定被告確有犯罪行為之積極
    證據而言，該項證據自須適合於被告犯罪事實之認定，始得採為斷罪資料，又苟
    未能發現相當證據或證據不足以證明，自不能以推測或擬制之方法，以為裁判基
    礎，故被告否認犯罪事實所持之辯解，縱屬不能成立，仍非有積極之證據足以證
    明其犯罪行為，不能遽為有罪之認定，此觀諸最高法院二十九年上字第三一○五
    號、四十年台上字第八六號及三十年上字第一八三一號判例自明。另圖利罪之成
    立，須有為自己或第三人圖取不法利益之犯意始克當之，而有無此項犯意，須依
    證據認定，不得僅以公務員所為失當行為之結果，使人獲得不法利益，即據以推
    定該公務員有圖利他人之犯意，最高法院八十八年台上字第五三一一號判決可資
    參照。又按行為後法律有變更者，適用裁判時之法律，但裁判前之法律有利於行
    為人者，適用最有利於行為人之法律，刑法第二條第一項訂有明文，而法律之有
    利不利於行為人，應綜其全部之結果，而為比較，再適用有利於行為人之法律處
    斷（最高法院二十四年上字第四六三四號判例參照），查本件被告五人行為後，
    貪污治罪條例第六條於九十年十一月七日經總統令修正公布施行，並於同年月九
    日生效，修正後將該條第一項第五款有關圖利罪之規定，由原先之只須客觀上將
    圖利犯意表現於行為上即成立犯罪之行為犯，修正為尚須明知違背法令以及因而
    獲得利益之結果犯，且將修正前第六條第二項未遂犯得適用於第一項各款之規定
    ，限縮為僅適用於第一款至第三款，至於刑度部分新舊法均相同，經就全部情形
    比較結果，以新法為輕，適用九十年十一月七日修正公布之貪污治罪條例第六條
    第一項第四款規定，合先敘明。
三、公訴意旨認壬○○、子○○、己○○、癸○○所為係犯貪污治罪條例第六條第一
    項第四款之圖利罪嫌，被告癸○○涉有水利法第九十二條第一項之罪嫌，以及被
    告丁○○涉有第五條第一項第三款收賄罪嫌，無非係以新竹縣政府都市計畫課函
    、新竹縣政府函、台灣省政府水利處函、新竹縣政府建設局函、建造執照申請書
    、建築核准稿、簽文、訴願答辯書、協商會議紀綠、公告新竹縣竹北市○○○段
    河川區域線圖、土地地目變更資料、切結書、昌樂建設股份有限公司（下稱昌樂
    公司）內帳應付票據明細表、支票登記簿、結帳清單，以及證人林齊賢、古振江
    、李淑雅、乙○○、辛○○、甲○○、丙○○之證詞資為佐證。訊之被告壬○○
    、子○○、己○○固不否認當時分別擔任新竹縣政府建設局長、都市計畫課長、
    技士，以及參與本件協商會議及調處會議，並據此同意昌樂公司開工以及取得使
    用執照之事實，被告癸○○並不否認所經營之昌樂公司建築綠大地社區，於取得
    建造執照即開始建築房屋，而於核准開工備查前經檢舉該地係河川區域，嗣經協
    商會議及調處會議後，新竹縣政府准許開工，嗣並取得使用執照，以及曾經交予
    八十六年七月八日、八十六年九月三十日，面額均為十萬元之支票予丁○○之事
    實，被告丁○○亦不否認當時於台灣省議會秘書處總務組管理股擔任辦事員職務
    ，曾自癸○○處取得金額各為十萬元之支票二張之事實，惟均否認有公訴意旨所
    指之罪嫌，被告壬○○辯稱：伊係根據調處會議之結論及縣長之批示所為，且該
    結論亦經台灣省議會第六次定期大會決議，並於八十七年三月二十三日函送新竹
    縣政府，依前省縣自治法之規定應予遵守，且於調處會議台灣省政府水利處及建
    設廳均有派員參加，亦同意調處會議之結論，依照水利法施行細則之規定，該土
    地已非屬洪峰高度出現次數最多之洪水位達到之土地，應非行水區，並無明知違
    背法令而使昌樂公司獲得不法利益等語，被告子○○辯稱：依前省縣自治法第十
    八條及第二十一條之規定，縣政府須遵照省議會議決案，且調處會議之結論已經
    列入水利主管機關之意見，建管主管機關亦同意繼續興建，並考量承購戶權益及
    政府之國家賠償責任，且省議會秘書處來文、准予開工申請，伊未表示意見，聲
    請使用執照時，因無違反建築法規之情形，必須准許，且經興建堤防即可將本案
    土地劃出河川區域，而水利處等亦表示堤防經費問題已經解決，僅餘土地徵收問
    題即可解決，且本案亦經多次開會及主官核示，顯非圖利等語，被告己○○辯稱
    ：依照建築法第七十條第一項前段、第七十一條之規定以及行政院、內政部之函
    示，起造人申請使用執照，僅須檢附建築執照、建築物竣工平面圖及立體圖，不
    須附地籍圖或土地登記簿謄本，當時核發使用執照之時，伊並不知悉建築基地係
    位於河川行水區之事，且依規定無從拒發或延緩等語，被告癸○○辯稱：依照水
    利法施行細則之規定，該土地已非屬洪峰高度出現次數最多之洪水位達到之土地
    ，應非行水區，調處會議時省水利處代表並未有不同意見，非如起訴書所載並未
    同意施工，借予丁○○僅有二十萬，另五十萬元係轉入昌樂公司合庫帳戶，且丁○○之職務與本件無關，伊不可能交付丁○○賄款，而地主辛○○與伊有訴訟，
    辛○○並經判決有罪，所證並不足採，伊之立場係要興建完工，與承辦公務員相
    對，並無共犯關係，公關費之切結書係承購戶提出，當時要安撫承購戶所以才簽
    名等語，被告丁○○辯稱：伊職務與本案毫無關連，而自癸○○取得之二十萬元
    係借款並已歸還，並未有五十萬元之事，其中第二次借款十萬元為八十六年九月
    三十日距八十六年七月二十三日調處會議甚久，其顯無對價關係等語。
四、經查：
（一）本案之綠大地社區係位於新竹縣竹北市○○○段九之三、九之二四至九之五四
      地號等三十二筆土地，而該土地係位於頭前溪河川區域行水區線內等情，有土
      地登記簿謄本（他卷第二十五頁）、台灣省政府七六府建水字第一五一０一０
      號公告、頭前溪第二五號、第二六號河川圖籍（調查卷）在卷可稽，另該土地
      係位於頭前溪舊港堤防預定用地範圍內，目前尚未新建堤防，故仍位屬河川區
      域內，亦有經濟部水利處第二河川局九十年六月十三日經九０水利二管字第０
      九０五００三一四二號函可憑（本院卷），則依照水利法第八十三條、台灣省
      河川管理規則第十條之規定，該處係屬水利用地，應堪確定；緣因新竹縣政府
      水利課、地政科及竹北地政事務所等相關權責機關自公告頭前溪行水區域後未
      依照相關法令規定執行，致竹北地政事務所於七十九年四月間受理辛○○申請
      前開地號土地地目變更案時，未查明該土地係位於頭前溪公告河川區域內，即
      核准地目變更，由「原、田」地目，變更地目編定使用種類為「特定農業區甲
      種建築用地」，嗣癸○○購得前開土地後，即向新竹縣政府建設局都市計畫課
      申請建造地上四層三十一戶之集合住宅，工地名稱為綠大地社區，都市計畫課
      審查建造執照時即因申請建築之使用土地係為「特定農業區甲種建築用地」而
      由前都市計畫課長甲○○代為決行，於八十五年十一月十五日核發（八五）建
      都字第八０三號建造執照，嗣經檢舉發現綠大地社區係位於河川行水區域內時
      ，因昌樂公司未依建築法第四條之規定向該管新竹縣政府申報開工備查，即擅
      自於八十五年十二月間先行開工建造（昌樂公司曾申報開工，惟皆因證件不齊
      而遭退件），該工地已建造至三樓外牆，經縣府水利課查報簽會建管單位核處
      停工，縣政府都市計畫課乃以違反水利法退回昌樂公司開工備查申請書，昌樂
      公司續向新竹縣政府陳情，新竹縣政府經協商會議後認「須取得水利單位之得
      為繼續建築之同意核可證明文件後再行辦理」，並據此函覆昌樂公司，後昌樂
      公司向新竹縣政府提起訴願，新竹縣政府及台灣省政府水利處均認昌樂公司違
      反水利法之規定在河川行水區域建造房屋，嗣經當時之省議員邱鏡淳向新竹縣
      政府及台灣省水利處進行調處，並於八十六年七月二十三日在省議會召開調處
      會議，壬○○（新竹縣政府建設局長）、子○○（於八十六年六月三十日任都
      市計畫課長）、庚○○（水利處水政組組長）、黃建平（建設廳股長）、謝與
      棟（新竹縣政府水利課技士）均與會參加，並做成「一、原計畫之堤防，請省
      水利處儘速設計施工。
      二、為防陳情人之建物影響到堤防之施工，請陳情人立書切結將來堤線倘無法
      變更時同意依法處理，並不得要求任何補償。」之決議，後再以台灣省議會秘
      書處名義行文新竹縣政府，經新竹縣政府技士鄭書青簽會水利課長古振江、技
      正謝與棟、都市計畫課長子○○、技正鄒日誠、建設局長壬○○後由主任秘書
      范義淵代縣長戊○○核示如擬，嗣經依照調處會議內容取得切結書後，再由技
      正鄭書青簽請可否准予開工，經會都市計畫課長子○○、技正鄒日誠後，由建
      設局長壬○○核示依照縣長批示及切結准予開工，後昌樂公司於八十七年二月
      二十日完工後向都市計畫課申請使用執照，由承辦人己○○於八十七年三月十
      一日簽請課長子○○「代為決行」核發使用執照予昌樂公司等情，亦有新竹縣
      竹北地政事務所土地複丈結果通知書、申請地目變更案件分割測量概況略圖表
      、地政事務所回函、地目變更聲請書、建築核准稿、建照執照申請書、新竹縣
      政府簽、函、新竹縣政府建設局函、協商會議紀錄、新竹縣政府訴願答辯書、
      台灣省政府水利處函、台灣省議會秘書處函、調處會議紀錄、新竹縣政府簽、
      新竹縣政府建設局函、使用執照申請書在卷可按（調查卷、他卷參見）、切結
      書（偵卷六十七頁），以及證人戊○○證述明確（關於主任秘書范義淵代縣長
      核示如擬之部分，偵卷三八九頁），是本案係肇因於新竹縣政府相關單位於七
      十九年間未依照未依照相關法令規定執行，因而准許地主辛○○能變更土地地
      目以及昌樂公司取得建照執照，亦堪確定。
（二）本件經檢舉發現昌樂公司於取得建築執照後而前開河川區域內建築綠大地社區
      之事後，新竹縣政府乃於八十六年四月十五日，由當時之縣長戊○○召集地政
      科及建設局，並由台灣省水利局及水利局第二工程處派員參加所召開之協商會
      議，達成：「二、建築執照房屋之興建，事關堤防線河川行水區及河川區域之
      規定，請業者敘明理由後，由縣政府轉請水利局檢討河川區域線，及提防佈置
      線，可否建築由水利局決定？縣府依水利局決議執行。三、為顧及業主權益，
      考慮公文層轉費時，將來如獲准興建，則原核發之建築執照，同意仍屬有效」
      之結論，此有協商會議紀錄可按（調查卷附件八），此外，另由當時之省議員
      邱鏡淳於八十六年七月二十三日召開調處會議，會中水利處水政組組長庚○○
      發言稱：「一旦堤防完成以後，我們馬上可以進行公告，將這部分劃出河川區
      域外，這部分土地即可按照原先編定的地目使用」、「事實上如果堤防能夠早
      日施工儘速完成，那麼許多問題都可以獲得解決，可能僅只少部分會和堤防線
      有所重疊，而重疊的部分我們可另行研究其他方式解決，事實上我們水利處在
      民國八十五年即編列預算要進行整個堤防的興建工程，卻因為用地問題無法解
      決而無法執行這項工程」、「水利處居於協助解決問題的立場，希望大家都能
      夠配合，讓堤防儘速施工，以期解決問題」、「有關堤防的問題，我們水利處
      可承諾儘速施工」等語，而建設廳股長黃建平發言稱：「嚴格來說政府之間橫
      向的聯繫是有疏失，然就目前純按建築法令而言，既然編為甲種建築用地，即
      可依照甲種建築用地的容許使用來使用」、「即如水利處陳組長所言，該地段
      位於目前的堤防線外，有一小部分可以以其他方式來解決，如能儘速將堤防興
      建完成」、「基本上我贊成既然領有執照，除非有其他原因，否則即應令其繼
      續興建完成」、「如果是位於河川內側，確定為行水區，問題就比較大，因其
      位於堤防以外，將來有可能解除河川管制問題，因此如就這方面考慮，站在我
      們的立場，我們仍然希望縣政府能夠考慮，讓他們繼續依照原有執照內容施工
      」等語，會議並做成「一、原計畫之堤防，請省水利處儘速設計施工。
      二、為防陳情人之建物影響到堤防之施工，請陳情人立書切結將來堤線倘無法
      變更時同意依法處理，並不得要求任何補償。」之決議，此復有調處會議紀錄
      可據，因此，當時之省議員邱鏡淳於八十六年七月二十三日所召開之調處會議
      固無法源上之依據（按前省縣自治法第二十一條係對省議會之議決案所為之規
      範，與本案之情形不符，另被告壬○○辯稱台灣省議會通過決議後由台灣省政
      府於八十七年二月二十三日函覆新竹縣政府等語，惟本案早於八十七年三月十
      一日准予核發使用執照，顯見其先前之同意開工，與省縣自治法前開規定無涉
      ，併此說明），然依照新竹縣政府縣長戊○○與台灣省水利局於八十六年四月
      十五日之協商會議之決議，應由水利局就河川區域線及提防佈置線檢討後決定
      可否建築，而八十六年七月二十三日所召開調處會議亦經水利處水政組組長庚○○出席並提出上開方案且亦無反對意見，調處會議並達成上開決議，則從形
      式上以觀，其作法符合先前協商會議之決議，從實質上以觀，本件多次會議均
      係要解決先前新竹縣竹北市地政事務所同意變更地目以及都市計畫課核發建造
      執照所產生之問題（均非本件被告等人經手），而在台灣省水利處之意見傾向
      同意以將興建堤防之堤防線為基準解決爭議並經達成協議後，方同意由昌樂公
      司繼續完成工程，是其目的應係要解決先前所造成之錯誤，尚難謂其係圖利私
      人取得不法利益之行為。
（三）之後台灣省議會秘書處以八十六年七月二十六日土０字第八六０四八—三號函
      行文至新竹縣政府後，即由技正鄭書青簽註「本會議紀錄是否可作為同意開工
      之依據，請鈞長明示。二、切結書是否應包括若日後發生水災等災害不得提出
      國賠申請及若水利單位要徵收提防不得要求賠償等文字可否請示」，經會水利
      課則簽註「請參酌八十六年四月十五日協調會結論及調處結論一、二點辦理」
      ，都市計畫課長子○○僅蓋章未簽註意見，建設局長壬○○則簽註「一、鄭技
      士所簽第二點職於調處會曾經提出，擬依鄭技士所擬切結。二、本案土地在竹
      北新庄子頭前溪河川區域內高灘地之老建地（甲種建地），會議中省水利處與
      建設廳均認為可發建照，故本案擬予照發」等語，後由主任秘書范義淵代縣長
      戊○○核示如擬，嗣經依照調處會議內容取得昌樂公司切結書後（本院卷），
      再由技正鄭書青簽請可否准予開工，經會都市計畫課長子○○、技正鄒日誠後
      ，由建設局長壬○○核示「依縣座八十六年八月六日批示及切結准予開工」等
      情，有台灣省議會秘書處函、新竹縣政府申請書在卷可稽（他卷第三十五頁、
      第三十四頁），此外，台灣省政府水利處於接獲台灣省議會秘書處（即調處會
      議紀錄）及新竹縣政府函文後，乃即八十六年八月七日以八六水政字第Ｚ○○○○○○○○○號函覆新竹縣政府，其函文中稱：「說明：二、請貴府參考建
      築法、土地法、水利法及其他相關法規，在不影響民眾權益與合法前提下，本
      權責處理，並將處理情形報核，以便函覆省議會。：：五、請貴府密切配合辦
      理舊港堤防用地取得，本處將視用地取得及預算籌措情形逐年列入計畫興建」
      等語（他卷第二十三頁），另台灣省政府水利處復於八十六年十月三日以八六
      水政字第Ｚ○○○○○○○○○號函新竹縣政府：「本案既經貴府核發昌樂公
      司申請興建綠大地之建築執照在案，仍請貴府本於主管建築及河川管理機關之
      權責，儘速依本處八十六年八月七日八六水政字第Ｚ○○○○○○○○○號函
      說明二確實檢討處理」等情，有該函文二紙在卷可稽（他卷第二十五頁），從
      而，本件協商會議及調處會議之過程，以及准予開工之後，水利單位均有派員
      參與並行文新竹縣政府促其依照決議執行，且准予昌樂公司開工亦經主任秘書
      范義淵代縣長戊○○核示等情，堪予確定，而被告壬○○、子○○依此簽核昌
      樂公司繼續施工，尚難謂該有何圖利之行為可言；另經前開過程後，昌樂公司
      既取得建造執照及經新竹縣政府准許開工備查，嗣昌樂公司完工申請使用執照
      ，形式要件既已具備，被告子○○、己○○顯無拒絕之可能，亦難認其係同意
      核發使用執照有何圖利之行為；又昌樂公司既係由新竹縣政府發予建造執照，
      且其土地登記簿謄本及建造執照均無有關河川區域之記載，嗣並經新竹縣政府
      准予開工，從而，被告癸○○既係依照新竹縣政府核准之程序建築綠大地社區
      ，則亦難認其有違反水利法之故意以及獲取不法利益可言。
（四）關於被告丁○○被訴收取賄款之部分：被告丁○○並不否認自被告癸○○處取
      得發票日八十六年七月八日、八十六年九月三十日，面額均為十萬元之支票共
      二紙之事實，惟辯稱係借款等語，而關於被告丁○○向被告癸○○借款之源由
      ，業據證人李虹嬅證稱：「二十萬元是我向丁○○借的」、「丁○○說錢是向
      朋友借的」、「一次是在七月一次是在十月」、「去找薛先生之後等丁○○支
      票兌現，他再通知我，要等支票入帳後，約隔幾天」、「丁○○出面借的，去
      時丁○○有對薛先生說我要做營業用的，借錢的原因有對薛先生說，支票是薛
      先生交給丁○○，由丁○○去領錢」等語（本院九十一年五月一日訊問筆錄）
      ，所述借款之經過情形，核與被告丁○○、癸○○供述之情形以及證人即被告
      癸○○之妻乙○○證述之情形相符（本院九十一年六月十八日訊問筆錄），是
      被告丁○○所辯前詞，尚非不足採信；其次，就被告丁○○被訴於八十六年九
      月二十二日收取五十萬元之部分，固有八十六年九月二十二日，面額為五十萬
      元之支票影本以及昌樂公司應付票據明細表「九月二十二日、公關費、六十萬
      元」之記載，然該支票之背面則載有「支存一０一五三五」之字樣（按係託收
      帳號），而該帳戶係昌樂公司於合作金庫之帳戶，亦有合作金庫存款往來對帳
      單在卷可按（本院卷），是此五十萬元之支票，並非被告癸○○交予被告丁○○，而係轉至昌樂公司合作金庫帳戶內，應堪確定；從而，尚無從認被告丁○○有收受賄賂之行為；再者，就被告癸○○所簽之切結書上固有：「四、地主
      辛○○先生自願捐贈二百五十萬元作為綠大地社區公關處理費用。」之記載，
      而被告癸○○之妻乙○○交予辛○○之結帳清單二紙上亦有「公關費一百五十
      萬」、「費用五十萬元」之字樣（偵卷三二二頁），然證人辛○○於本院訊問
      時亦證稱：並不知有行賄公務員之事，被告癸○○僅有說五十萬是交際費，要
      交際有關執照之事，使能繼續興建所花之費用等語（本院九十一年六月四日訊
      問筆錄），是證人辛○○所言，尚不足以證明被告丁○○有收受被告癸○○交
      付之賄款；況且，被告癸○○借予被告丁○○之款項僅有二十萬元已如前述，
      而此與切結書所載「捐贈二百五十萬元公關處理費用」以及結帳清單上所記載
    之「公關費一百五十萬」、「費用五十萬元」均不相符，另證人即填寫結帳清
      單之乙○○則證稱：「費用五十萬元是當初我們復工後，我們和他協議有關公
      司停工損失部分，由他負責，他說他現在沒有錢，先結五十萬元，餘有錢時再
      給，所以帳上我寫五十萬元，這個費用是我八十六年八月份所寫的協議書，他
      答應要賠償我們的。」、「（一百五十萬）公關費也要他要求寫的，我們買土
      地後才發現他向他兄弟買土地未付清費用，我們被告詐欺，後來我們有付款，
      法院判不起訴，馮被起訴他不要付錢給他兄弟，所以要用換房子的方式付款，
      但他的兄弟看過房子後無法分，所以要求付現金，這張是馮要求我寫給他兄弟
      看的，證明馮沒有錢」、「五十萬元這張才是確實的明細，一百五十萬元是辛○○要我寫的。」等語（本院九十一年八月十六日訊問筆錄），依此，尚難認
      被告癸○○有支出款項之行為；另舉發本案之李淑雅、徐秀容於調查站訊問時
      （他卷十六頁）及偵查中（偵卷第三０六頁），以及承購戶戴專樹、王嘉琴於
      偵查中（偵卷三七四頁）均僅陳述，建商與承購戶開協商會時有聽聞被告癸○○有說要地主辛○○支出公關費二百五十萬元，但實際情形並不清楚等語，是
      其陳述之情形，尚不足以作為被告癸○○行賄之認定，又扣案之昌樂公司支票
      日記帳另固載有「八十六年九月十日，邱先生，二千六百」，惟此尚不足以證
      明被告癸○○確有交附此等款項予被告丁○○，尚不足以作為交付賄款之證明
      ，附此說明，
（五）綜上所述，尚無證據足資認定被告五人有公訴意旨所指之罪嫌，自難以該罪相
      繩。此外，復無其他證據足資證明被告五人之犯行，既不能證明被告犯罪，是
      揆諸前揭判例之意旨，自應依法為被告無罪判決之諭知。
五、據上論斷，應依刑事訴訟法第三百零一條第一項、刑法第二條第一項前段，判決
    如主文。
本案經檢察官劉邦繡、林佳穎到庭執行職務。
中      華      民      國    九十一    年      八      月      一      日
                              台灣新竹地方法院刑事第二庭
                                  法      官    蘇  嘉  豐
右正本證明與原本無異。
如不服本判決，應於判決送達後十日內向本院提出上訴狀( 應附繕本 )。
                                  書  記  官    賴  寶  合
中      華      民      國    九十一    年      八      月      一      日
